臺灣高等法院刑事判決　　　　　　　　94年度上訴字第1412號
上　訴　人　臺灣桃園地方法院檢察署檢察官
被　　　告　乙○○
　　　　　　　　　　（另案在臺灣東成技能訓練所執行感訓）
選任辯護人　江仁俊律師
被　　　告　甲○○
選任辯護人　巫宗翰律師
上列上訴人因被告違反毒品危害防制條例案件，不服臺灣桃園地
方法院九十三年度訴字第一一八七號，中華民國九十四年四月十
二日第一審判決（起訴案號：臺灣桃園地方法院檢察署九十三年
度偵字第二六七九號），提起上訴，本院判決如下：
    主  文
原判決關於乙○○部分撤銷。
乙○○共同運輸第三級毒品，處有期徒刑陸年。扣案之含有愷他
命之液體十瓶（總重十點零六公斤）沒收。
其餘上訴駁回。
    事  實
一、按愷他命（Ketamine，以下簡稱愷他命）係毒品危害防制條
    例第二條第二項第三款所列之第三級毒品，亦係懲治走私條
    例第二條所稱之管制物品，依法不得運輸或私運進口。乙○
    ○明知上情，仍以電話向身分不詳之成年人Joey購買價值在
    新台幣二十萬元以上之愷他命，進而與Joey基於自菲律賓運
    輸、私運毒品（管制物品）愷他命進入我國國境之犯意聯絡
    ，由乙○○提供其不知詳情之表弟甲○○位於台中縣大里市
    ○○路○段一五三巷九號九樓之租屋處作為收貨地址，再由
    Joey將含有愷他命之液體注入十瓶塑膠瓶內，並平均放入二
    紙箱內；且以DAVID WU為寄件人，以甲○○之前開住處為收
    件地址，收件人則記載為「CHAI MING CHAO」（中譯：蔡明
    朝），進而混充為醋酸（VINEGAR），於民國九十二年九月
    十一日，委託（利用）不知情之聯邦快遞公司（FEDERAL
    EXPRESS CORP.即俗稱之FedEX），自菲律賓馬尼拉市，以空
    運郵寄包裹方式，運輸（私運）進入我國國境（提單號碼分
    別為000000000000、0000000000）。上開包裹於九十二年九
    月十二日下午七時許在中正機場為內政部警政署航空警察局
    先後查獲，並扣得被告所有含有愷他命成份（純度約百分五
    點二）之液體十瓶（總重十點零六公斤）。
二、案經內政部警政署航空警察局移送台灣桃園地方法院檢察署
    檢察官偵查起訴。
    理  由
壹、有罪即被告乙○○部分：
  一、訊之被告乙○○堅決否認有前述犯行，辯稱：被告因為長
      期肩膀酸痛，曾委請一個住在菲律賓、叫「威廉」的臺灣
      人幫忙找適用人體的止痛麻醉劑，後來一個「Joey」、年
      約三、四十歲的人跟被告聯絡，問被告是否在找麻醉劑，
      被告始向Joey購買；其後Joey並二度寄麻醉劑到台灣；至
      於扣案之愷他命，不僅非被告所訂購，被告更不知內含有
      愷他命，應是Joey擅自寄送云云。
  二、惟查，上開事實業據被告於警詢及檢察官多次訊問時供述
      明確，被告於警詢時稱：扣案物是我要領收，是Joey從菲
      律賓寄來台灣，運到台中，該等物品都是自己要用，將液
      體以風吹乾，待成結晶狀後再磨成粉，以鼻子嗅聞方式來
      吸食等語（見偵卷第九四頁）。又稱：扣案毒品是要給我
      的，我都是打電話向一名Joey的男子訂貨等語（見偵卷第
      一０五頁）。其後於檢察官兩度訊問時亦均坦承犯行，或
      稱：毒品是今他人寄給我的，我知道是K他命，是自菲律
      賓買入，打電話向Joey訂貨等語（見偵卷第一０二、一０
      三頁）；或稱：扣案毒品是自外國運入，若有拿到貨才算
      錢，這次是二十幾萬元，以最後這次一萬C.C.計算就要給
      他二十幾萬元，輸入目的是自己要施用等語（見偵卷第一
      一三、一一四頁）。則被告於原審及本院訊問時所辯扣案
      物非其所有，不知Joey要寄，亦不知係愷他命云云，實難
      採信。被告所辯警詢是其會錯警方的意思，因為警方先入
      為主問我這些K他命是否我要的，而於檢察官訊問時，因
      當時已知道是K他命，所以才回答是云云（見原審卷第一
      六七頁）。然被告於警方第二次詢問時有蔡銘書律師在場
      ，此觀該次筆錄即明，被告豈會會錯意？又警方及檢察官
      各對被告詢（訊）問二次，被告均未否認扣案物係其所有
      ，又豈會會錯意？且被告坦承前有吸食愷他命之經驗（見
      原審卷第一六八頁）；被告就液體之扣案物如何風乾成粉
      ，以如何之方法吸用，亦已供述明確。則被告豈有不知是
      愷他命之理？且被告若因肩膀酸痛，大可在國內就醫取藥
      ，竟自費二十萬元以上向不詳身分之人購買麻醉劑使用，
      實大違常情。被告向Joey訂購者若係一般之麻醉劑，理應
      以真實身分，用正常之方式寄送，何以要混充醋酸並以前
      述異於常情之方式寄送？甚且支付被告甲○○相當之代價
      ？（此部分詳後述）若僅是一般麻醉劑，何以大費周章，
      待風乾使成結晶狀後磨成粉，再以鼻子嗅聞方式來吸食？
      綜上所述，被告所辯不知有本案扣押物之寄送、不知係愷
      他命云云，難以採信。其次，乙○○徵得甲○○之同意後
      ，提供甲○○前開住處地址，以供乙○○寄送物品，並請
      甲○○代為收受包裹；自九十二年七月間起至本件查獲前
      甲○○共代收四次，均交由乙○○取走；乙○○並交付數
      千元至一萬元不等金錢予甲○○等事實，分據被告乙○○
      、甲○○於警詢、偵訊及本院審理時陳述在卷（偵卷第五
      、六、六七至六九、八七、八八頁、本院卷(一)九十四年二
      月二十三日審判筆錄第一○至一五、一七至二一頁）。且
      有洋基通運股份有限公司公司（即俗稱之ＤＨＬ快遞公司
      ）之送貨單（DELIVER SHEET）（見偵卷第一０八頁以下
      ）及甲○○住處即順天大邸管理委員會寄送本院之郵件（
      包裹）登記表可按。足見被告乙○○確實提供被告甲○○
      之上開住址作為寄送物品之處所。
  三、再者，台北關稅局及航警局人員於九十二年九月十二日在
      中正機場貨運站查獲由菲律賓一名自稱「DAVID WU」之人
      委託聯邦快遞公司以ＦＸ─○一四號班機於同日上午五時
      二十九分許空運進口，提單號碼分別為「000000000000、
      0000000000」，收件人姓名「CHAI MING CHAO」（中譯為
      「蔡明朝」；收件地址均為「NO.9 LANE.153 SEC.2
      JHONG SING RD.DALI CITY,TAICHUNG CONTY；R.O.C.（即
      臺中縣大里市○○路○段一五三巷九號九樓」）之包裹二
      件，內有申報名稱為「醋酸（VINEGAR）」之液體五瓶（
      毛重分別為「5.02公斤」及「5.04公斤」）及其他食品，
      其中「00000000 0000」提單所示之包裹於當日上午七時
      四十分許在中正機場被查獲，另「0000000000」提單所示
      之包裹業經聯邦快遞公司申報通關，並運往該公司台中站
      ，經航警局人員協調於同日晚上七時二十分運回中正機場
      查扣，進而送請刑事警察局鑑驗，均檢出含有第三級毒品
      愷他命成分（純度約百分五點二）之事實，業據鑑定證人
      即刑事局偵查員楊易達於原審審理時陳述在卷，並有Ｘ光
      檢查儀注檢貨物報告表影本一紙、快遞提單及商業發票影
      本各二紙、臺北關稅局扣押貨物運輸工具收據及搜索筆錄
      影本二份、前述包裹及其內容物之照片影本三十張、貨物
      簽收單影本四紙、刑事局鑑驗通知書影本一份及航警局九
      十三年十二月十五日航警刑字第○九三○○三五二五一號
      函檢附之桃勤公司裝卸組班機作業派遣資料單、航警局安
      全檢查隊呈報單各一份在卷可稽（偵卷第一○至五四頁、
      原審卷(一)九十四年二月二十三日審判筆錄第五至七頁）。
  四、應附帶說明者，洋基通運股份有限公司（ＤＨＬ）分別於
      九十二年七月十七、二十五日受託運送，收件人為「
      HSIAO I TAI（以下中譯「謝益泰」）之包裹各一件、同
      年八月十二日運送收件人為「蔡明朝」之包裹一件及同年
      九月二日運送收件人為「CHAI MING CHAN」之包裹一件，
      並送至順天大邸大樓，由該大樓管理委員會收受，其中七
      月十七日、八月十二日及九月二日之包裹均由被告甲○○
      於同日或其後數日簽收等事實，業據證人即順天大邸大樓
      保全人員賴瑞榮於警詢時供陳述在卷，且有順天大邸管理
      委員會之「郵件（包裹）簽收登記簿」可按，並為被告二
      人所不否認。被告乙○○且供稱以上四次包裹，其中有二
      次係麻醉劑，另二次則是一般之土產；又稱：前此之包裹
      之外觀形式與本案之包裹相類，其並以前述風乾之方法吸
      用麻醉等語。然上開四次包裹均未扣案，更未經檢驗，是
      否含有愷他命成份，並不明確。本院向洋基通運股份有限
      公司調取上述包裹之隨貨提單及發票，亦因逾保存期限，
      而未果，此有該公司九十四年十月六日94洋基法字第45
      號函可按（附入本院卷第九六頁）。則上述四件包裹係由
      何人、以何方法寄送、包裹之內容物為何，均已無從究明
      ，自不能僅以被告之自白及前開書面資料，推認上述四件
      包裹內含愷他命，併為被告乙○○所運輸或私運。同理，
      被告乙○○於檢察官訊問時雖曾供稱運輸、私運之愷他命
      曾交付給友人施用云云。然究係於何時、地，交付若干數
      量予何人施用，亦有未明，亦不能僅以被告乙○○之該等
      自白率予認定被告運輸愷他命入境後已轉讓予他人施用，
      併此敘明。
  五、綜上所述，扣案之液體愷他命均係被告乙○○向案外人
      Joey購買，由Joey依被告乙○○提供之上開地址，委託聯
      邦快遞公司，以前述之方法空運輸（私運）進入我國國境
      之事實，可以認定。被告所辯及卷內其餘證據，因不影響
      於本案事實之認定，無逐一論列之必要，附此敘明。
  六、被告與Joey就運輸、私運本案愷他命入境，有犯意之聯絡
      及行為之分擔之認定：按運輸毒品罪之成立，不以為他人
      輸送為必要，即為自己輸送者亦包括在內。亦即，不論為
      他人運輸或為自己運輸，均應成立運輸毒品罪；若所運送
      者係管制進口之物品，並應成立運送走私物品罪。查扣案
      毒品係被告以電話向身在菲律賓之Joey購買之事實，已如
      前述。被告與Joey就本案愷他命之數量、價金達成買賣之
      合意後，買賣契約即已成立，惟買賣標的物即愷他命，尚
      待交付。被告與Joey分居台灣與菲律賓，被告為使Joey
      順利交付愷他命，提供在台灣之地址予Joey，並由Joey以
      不實之「醋酸」申報，利用國際知名之快遞公司，運輸（
      私運）進入我國國境，足見被告與Joey就本案之愷他命如
      何運輸、私運進入台灣，有犯意之聯絡，並有行為之分擔
      。且扣案毒品雖尚未由被告或甲○○簽收即被查獲，然既
      已進入國境，即已既遂。
  七、論罪科刑：
  （一）按愷他命係毒品危害防制條例第二條第二項第三款所列
        第三級毒品，不得運輸。又行政院依懲治走私條例第二
        條第四項之法律授權，公告毒品危害防制條例所列毒品
        屬甲項第四目管制進出口物品，不得進出口。被告將愷
        他命自菲律賓運輸、私運進入我國境內，核其所為，係
        犯毒品危害防制條例第四條第三項之運輸第三級毒品罪
        及懲治走私條例第二條第一項私運管制物品進口罪。被
        告乙○○與身分不詳之成年人Joey間，就本案之運輸毒
        品、私運管制物品進口之犯行，有犯意聯絡與行為分擔
        ，為共同正犯。被告乙○○利用不知情之運輸業者，將
        毒品愷他命以包裹方式由菲律賓運輸、私運進入我國境
        內，為間接正犯。
  （二）被告乙○○以一運輸愷他命之行為同時觸犯毒品危害防
        制條例第四條第二項、懲治走私條例第二條第一項之罪
        ，為想像競合犯，應依刑法第五十五條規定，從較重之
        毒品危害防制條例第四條第三項之運輸第三級毒品罪處
        斷。
  （三）審酌被告利用不知情之運輸業者運輸、私運愷他命入境
        ，其運輸、私運毒品之數量非少，價值不菲，所用手段
        雖非重大，然被告運輸大量毒品進入國內，意圖不明，
        幸經海關人員緝獲始未流入國內，對國民身體健康仍有
        潛在之危害，以及犯罪後否認犯行並無悔意之態度等一
        切情狀，量處如主文所示之刑。
  （四）扣案物品雖僅含有成分為百分之五點二之第三級毒品愷
        他命，然因與其他液體溶解成溶液，且係被告所有供本
        案犯罪所用之物，自應全部沒收之（愷他命係第三級毒
        品，不合於毒品危害防制條例第十八條第一項前段應沒
        收銷燬之要件；而同條中段有關「沒入銷燬」之規定則
        係有關行政處分之規定，亦不能引為依據。且單純持有
        第三級毒品，並無刑罰之處罰，亦即第三級毒品並非違
        禁物，自應依刑法第三十八條第一項第二款之規定沒收
        ）。
貳、無罪即上訴駁回部分：
  一、公訴意旨以被告甲○○係基於幫助被告乙○○運輸、私運
      本案愷他命進入國境之犯意，而提供其位於台中縣大里市
      ○○路○段一五三巷九號九樓之租屋處予被告乙○○作為
      收受本案毒品之地址，因認被告甲○○所為係犯毒品危害
      防制條例第四條第三項之運輸第二級毒品罪及懲治走私條
      例第二條第一項私運管制物品進口罪之幫助犯。
  二、訊之被告甲○○堅決否認有公訴人所指之犯行，辯稱：乙
      ○○是我的表哥，他叫我幫他代收，所以我就幫他代收，
      我不知道裡面是毒品，要是知道是毒品的話，我也不可能
      幫他代收，更不可能在上面簽上我的名字；至於乙○○所
      交付數千到一萬元之金錢，並非提供住址及代收物品之代
      價，而是乙○○所交付之零用金等語。
  三、本院查，乙○○於九十二年七月間，徵得甲○○之同意後
      ，提供甲○○之前開住處地址，作為寄送醋酸之處所之事
      實，固為甲○○所不否認；而本案案發之前，曾有多件屬
      於乙○○之包裹寄達上開處所，並由甲○○代收，甲○○
      曾因此而收受乙○○所交付之數千至一萬元不等之金錢之
      事實，亦如前述。然甲○○始終否認知悉所欲代收者係毒
      品。乙○○亦稱：甲○○並不知情，又稱：是告訴甲○○
      是醋酸等語。查前述四件包裹中之三件，雖經甲○○代收
      ，但無證據證明係毒品，已如前述，自不能依此推認甲○
      ○犯罪。其次，甲○○雖坦承曾懷疑其所收受之包裹，並
      曾打開查看，但因密封，聞不出味道，不知那是什麼東西
      等情。亦即甲○○縱有疑問，仍無證據證明其知悉係毒品
      。況甲○○於案發時係就讀財金系之在學學生，其獲案後
      採集之尿水經送檢驗結果，並無愷他命之陽性反應之事實
      ，亦有台灣檢驗科技股份有限公司之檢驗報告可按（見偵
      卷第一二四頁）。亦即甲○○對愷他命應非熟悉，所辯聞
      不出味道、不知係愷他命等情，應有可能。至於本案之扣
      案物，因尚未寄達甲○○之住處即被查獲，甲○○更無從
      查知。應特別一提者，乙○○所交付之金錢，甲○○於初
      到案時雖一度供稱係「報酬」。然甲○○於同一次之警詢
      筆錄實已明確供稱：乙○○說給我當零用錢（見偵卷第六
      、七頁）。亦即甲○○所述之報酬，至少兼有零用金之用
      。再者，本案包裹或前述之包裹之收件人均非甲○○，甲
      ○○卻予以收受；且乙○○所交付之數千至一萬元，數目
      不在少數，而令人起疑。然甲○○既已答應乙○○以上開
      住址作為包裹寄送之處所，以何人為收件人，其實已非重
      要。且被告二人確實係感情不錯之親表兄弟關係，乙○○
      因居無定所而勞煩表弟即甲○○代收包裹，並給予一定之
      答謝，兼作生活之零用，亦非悖於常情。若再觀諸前述包
      裹之簽收登記表，其簽收人，或記載「甲○○（代）」 ，
      或記載為「（代）」。甲○○更供稱其係分租他人之房
      屋，尚有其他同學住居該處等語。則甲○○若曾經同意乙
      ○○用上開住址寄送毒品，甚至知悉包裹內係毒品，理應
      任意以其他名字簽收，實無必要具名，而自曝行藏。由此
      亦可印證甲○○所辯不知情，應可採信。綜上所述，公訴
      人僅以被告二人之關係，被告甲○○提供住址寄送，並取
      得乙○○所之交付之金錢，即推認被告甲○○意在幫助運
      輸、私運毒品。然公訴人所舉之上開事證，作為訴訟上之
      證明，實尚未達到一般人均不致有所懷疑得確信其為真實
      之程度，亦即尚有合理性之懷疑存在。自不能率為有罪之
      判決。
參、原審判決應一部撤銷，一部上訴駁回之理由：
  一、原審法院認為扣案之愷他命係被告乙○○向Joey所購買，
      並運輸、私運進入我國國境，固非無見。然原審判決以被
      告乙○○與Joey間就本案愷他命之買賣，係處於相互對立
      之意思（即Joey係基於於出售愷他命之意思，被告乙○○
      則係基於購買愷他命之意思），且因二人各有目的，應各
      就其行為負責，彼此間無所謂之犯意聯絡可言；又謂Joey
      為履行其販賣毒品之犯行，而利用不知情之第三人運輸毒
      品進口，交付被告乙○○，被告乙○○對此雖不能諉為不
      知，且在某程度上亦予以某些助力（例如提供一個收受毒
      品之地點）；惟二人就此運輸交付毒品與收受毒品間，亦
      係處於相互對立之狀態；難認被告乙○○就Joey之運輸毒
      品或私運管制物品進口行為亦有犯意之聯絡，進而而諭知
      被告乙○○無罪之判決。然被告與Joey就本案犯行有犯意
      之聯絡及行為之分擔已如前述，原審法院認為被告乙○○
      不成立犯罪，應有誤會。檢察官上訴指摘及此，認為原審
      此部分之判決不當，為有理由，自應由本院就原判決中關
      於被告乙○○部分撤銷改判。
  二、原審以不能證明被告甲○○犯罪為由，諭知被告甲○○無
      罪。本院經核並無不當，檢察官上訴指摘原審判決不當。
      然檢察官上訴所指各情，如被告甲○○是否知情、是否有
      懷疑、是否曾代為收受包裹並收受乙○○所交付之金錢，
      均經本院論列如上。因公訴人所舉之事證，其為訴訟上之
      證明，尚未達到一般人均不致有所懷疑得確信其為真實之
      程度，自不能率為有罪之判決。原審判決諭知被告甲○○
      無罪，並無不當，檢察官此部分之上訴，難認為有理由，
      應予駁回。
據上論斷，應依刑事訴訟法第三百六十九條第一項前段、第三百
六十八條、第三百六十四條、第二百九十九條第一項前段，毒品
危害防制條例第四條第三項，懲治走私條例第二條第一項、第十
一條，刑法第十一條前段、第五十五條、第三十八條第一項第二
款，判決如主文。
本案經檢察官侯千姬到庭執行職務。
中　　華　　民　　國　　94　　年　　11　　月　　22　　日
　　　　　　　　　刑事第十七庭  審判長法　官  鄭 文 肅
　　　　　　　　　　　　　　　　　　  法　官  蘇 隆 惠
　　　　　　　　　　　　　　　　　　  法　官  林 瑞 斌
以上正本證明與原本無異。
如不服本判決，應於收受送達後十日內向本院提出上訴書狀，其
未敘述上訴之理由者並得於提起上訴後十日內向本院補提理由書
（均須按他造當事人之人數附繕本）。
甲○○不得上訴。
                                      書記官  陳 思 云
中　　華　　民　　國　　94　　年　　11　　月　　22　　日
附錄：本案論罪科刑法條全文
毒品危害防制條例第4條第3項
製造、運輸、販賣第 3 級毒品者，處五年以上有期徒刑，得併科
新臺幣五百萬元以下罰金。
懲治走私條例第2條第1項
私運管制物品進口、出口逾公告數額者，處七年以下有期徒刑，
得併科新臺幣三百萬元以下罰金。
